【裁判字號】    90,上易,2071
【裁判日期】    900618
【裁判案由】    詐欺
【裁判全文】
臺灣高等法院臺中分院刑事判決          民國九十年度上易字第二○七一號
    上  訴  人
    即  反訴人  戊○○
                乙○○
                丁○○
    共      同
    反訴被  告  丙○○○
    輔  佐  人  甲○○
    即反訴被告
    之妹
右上訴人等因被告誣告等案件，不服臺灣臺中地方法院民國九十年六月十八日第一審
判決（民國九十年自字第七三號），提起上訴，本院判決如左：
    主      文
上訴駁回。
    理      由
一、本案經本院審理結果，認第一審判決反訴被告無罪，並無不當，應予維持，並引
    用第一審判決記載之理由（如附件）。
二、上訴人即反訴人等上訴意旨，雖堅指反訴被告有重利誣告等犯行，並謂反訴被告
    借給反訴人丁○○之金錢皆係直接入丁○○設於臺中市第二信用合作社向上分
    社第00000000000號帳戶內，共二千一百四十五萬元，並未入戊○○、乙○○二人之帳戶。足見反訴被告指稱其絕大多數持現款送至反訴人等三人
    之店裡，借予反訴人等三人，係故意編造不實之事實誣告反訴人戊○○、乙○○
    ；且依反訴被告於民事訴訟一案中所提出之借款明細表所載，其共借予反訴人二
    千五百七十一萬一千元，反訴人共積欠二千一百三十六萬一千元。然丁○○簽發
    反訴被告已兌現之票款共九百三十一萬四千四百四十元，若尚欠反訴被告二千一
    百三十六萬一千元，豈非借款二千五百七十一萬一千元，於半年內利息多達四百
    九十六萬四千四百四十元，自係重利云云。
三、第查，丙○○○指稱戊○○、乙○○均使用丁○○之支票或本票為借款憑證，並
  提出有戊○○、乙○○簽名之本票影本以實其說，故雖丙○○○僅將現款入丁○○之上開銀行帳戶，未淮入戊○○、乙○○之帳戶，亦難即謂戊○○、乙○○
    未向丙○○○詐借款項；何況訴外人鄭貴元、林美玲、臧傳祥、陳美英亦於原審
    證稱，反訴人係共同經營事業，均以丁○○之支票向外告貸。故丙○○○指稱反
    訴人戊○○、乙○○共同施詐，自無誣告之事實。次查，上列訴外人鄭貴元亦指
    稱，反訴被告沒有約定利息，用分紅方式，核與丙○○○所指起初有付利息，此
    後即用分紅方式等情相符。故丁○○簽交丙○○○兌領之支票究係紅利抑利息，
    自屬莫衷一是，且反訴人所提出丙○○○已兌領金額明細表，僅記載到期日、金
    額（見原審卷第一九九－二○一頁），並未列載，究係付利息抑償還本金，亦未
    記明係給付那筆借款之利息，自何時至何時之利息。又何從認定丙○○○如何牟
    取重利。至丁○○雖又於本院訊問中提出支票、本票影本多張以證明被告牟取重
    利，然丙○○○辯稱，丁○○所提出者係償還本金之支票，並非利息票，且依丁○○所提上開支票觀之，金額各為二十五萬元、五萬元、十五萬元、十萬元，而
    本金之本票金額則為三十一萬，二十五萬，二十四萬元，且兩者日期均不一致，
    如何能證明何者為何者之利息，利率若干。故原審以不能證明反訴被告丙○○○
    有誣告、重利之事實，而為無罪之諭知，核無不合，上訴殊無理由，應予駁回。
據上論斷，應依刑事訴訟法第三百六十八條、第三百七十三條，判決如主文。
中      華      民      國     九十      年     十一      月    十三    日
                                 臺灣高等法院臺中分院刑事第七庭
                                       審判長法  官  林  榮  龍
                                             法  官  謝  說  容
                                             法  官  黃  日  隆
右正本證明與原本無異。
如不服本判決應於收受送達後十日內向本院提出上訴書狀，其未敘述上訴之理由者並
得於提起上訴後十日內向本院補提理由書（均須按他造當事人之人數附繕本）。
                                             書記官  林  端  容
中      華      民      國     九十      年     十一      月    十五    日
                                                                        Ｆ
臺灣臺中地方法院刑事判決                     九十年度自字第七三號
    自  訴  人  丙○○○  女五十一歲（民國○○○年○月○○日生）
    即反訴被告            住臺中市○區○○路四八四號三樓
                          身分證統一編號：Ｚ000000000號
    輔  佐  人  甲○○    女四十七歲（民國○○○年○○月○○○日生）
    即自訴人之            住臺北縣板橋市○○里○○鄰○○街七六巷二二號一樓
    妹
    被      告  戊○○    男四十七歲（民國○○○年○月○○○日生）
    即  反訴人            住臺中市○○○○街四五號
                          身分證統一編號：Ｚ000000000號
                乙○○    女四十七歲（民國○○○年○月○日生）
                          住同右
                          身分證統一編號：Ｚ000000000號
                丁○○    女二十三歲（民國○○○年○○月○○日生）
                          住同右
                          身分證統一編號：Ｚ000000000號
    反訴代理人  陳慶祥律師
右列被告等因詐欺案件，經自訴人提起自訴，及被告提起反訴，本院就反訴部分判決
如左：
    主 文
丙○○○無罪。
    理  由
一、反訴意旨詳如附件反訴狀所載。
二、按犯罪事實應依證據認定之，無證據不得推定其犯罪事實，又不能證能被告犯罪
    者，應諭知無罪之判決，刑事訴訟法第一百五十四條、第三百零一條第一項前段
    分別定有明文。次按誣告罪之成立以意圖他人受刑事處分或懲戒處分，而為虛偽
    之告訴、告發、報告者為要件，所謂虛偽係指明知無此事實故意捏造而言，若告
    訴人誤認有此事實或以為有此嫌疑，自不得指為虛偽，即難科以本罪；誣告罪之
    成立，以告訴人所訴被訴人之事實必須完全出於虛構為要件，若有出於誤會或懷
    疑有此事實而為申告，以致不能證明其所訴之事實為真實，縱被訴人不負刑責，
    而告訴人本缺乏誣告之故意，亦難成立誣告罪名，最高法院四十年臺上字第八八
    號、四十四年臺上字第八九二號判例可資參照。復按約定利率雖超過法定限制，
    致取得之利息與原本顯不相當，但在立約當時債權人如無乘債務人急迫、輕率、
    無經驗之情形，尚不構成刑法第三百四十四條之重利罪，院解字第三０二九號解
    釋著有明文。此因刑法並非處罰一切之重利行為，僅限於利用特定人之弱點而為
    財產之剝削，始構成本罪，此即學者所謂「個別重利」之情形。
三、訊據反訴被告丙○○○堅決否認有何誣告、重利犯行，辯稱：反訴人戊○○及乙○○確實有與反訴人丁○○共同向伊詐騙金錢且未償還，伊借錢與反訴人三人剛
    開始約定新台幣（下同）十萬元本金，利息每月一千五百元，之後反訴人等表示
    將以投資所得吃紅方式支付利息，即未再約定利息等語。經查，丁○○自承：伊
    向反訴被告借款，反訴被告匯入伊設於臺中市第二信用合作社向上分社帳號00
    000000000帳戶之金額共二千一百四十五萬元，而伊僅償還九百三十一
    萬四千四百四十元等語。又本院八十九年度中簡字第二八七一號審理戊○○與反
    訴被告間確認本票債權不存在事件時，訴外人鄭貴元於八十九年十二月十三日到
    庭結證稱：「（問：是否於八十九年四月二十五日與被告《指反訴被告》到原告
    《指戊○○》處，拿錢借給原告？）是的，我與被告拿錢給原告，當天是拿一百
    零五萬元現金，當天只有我跟被告去，原告及乙○○、丁○○，還有鄭梅桂在場
    ，當時丁○○交付被告兩張本票，是原告要借錢，錢都是我經手的，原告向我表
    示，沒有約定利息多少，用分紅方式」；於九十年三月三十日審理時，訴外人林
    美玲到庭結證稱：「我是自八十八年十月起陸續投資原告戊○○、乙○○、丁○○一家人事業，我拿到的都是丁○○的票，原告他們（指戊○○、乙○○、丁○○）迄今共欠我八百多萬元。」、「丁○○的票在八十九年八月十二日退票，我
    去找戊○○，戊○○叫我三天後再去，但三天後，他們全家就搬走了。」，臧傳
    祥結證稱：「我和太太均在向上市場擺攤子，原告女兒丁○○找我們投資減肥藥
    買賣，表示都要現金交易，由於我們是從小看他長大，所以不疑有他，丁○○還
    交代我們不要告訴別人，沒想到他們居然對每個人都是這麼說的，我們自八十八
    年六月起陸續投資減肥藥及滑板車等」，陳美英結證稱：「我是投資化妝品，自
    八十九年八月二日起陸續投資，原告太太（指乙○○）及女兒丁○○知情，總共
    欠我四十五萬元。」，鄭梅桂結證稱：「我是自八十九年年初起至同年八月十二
    日止，陸續借款給原告，原告太太乙○○知情，迄今原告總共欠我二百零一萬元
    ，由於只有兌現三張票，我去找原告，原告叫我不要擔心，並僱用我在丁○○精
    品店。」，簡月枝結證稱：「丁○○自八十八年底起至八十九年八月止陸續向我
    借款六十萬元。」，楊美足結證稱：「自八十九年三月起至八十九年八月止，包
    括投資滑板車、借款、貸款、會錢，共積欠我三百九十五萬元，此事原告及太太
    乙○○、女兒丁○○均知情。」，有筆錄在卷可按。又訴外人楊美足、甲○○、
    洪進源、馬仁福、陳佳惠、楊志裕、李貴金、林妙子、林秀春、楊國正、陳佳欣
    、鄭貴元等十二人復聯名出具證明書證明：「查我等都是戊○○、其妻乙○○、
    其女丁○○三人之鄰居，可證明戊○○、乙○○、丁○○同住於向上市場、同做
    生意之同財共居之人共達二十年，伊三人與丙○○○熟識十三年，並共同向丙○○○借款二千餘萬元，也向其他人借款數千萬，據悉倒債近億元，其女丁○○已
    逃逸無蹤，未見人影，戊○○、乙○○夫婦倆已將店門關上歇業，也不見蹤跡，
    顯然為避債而隱遁了，我等就知情部分，證實如上。」，亦有該證明書影本附卷
    可稽。依上開證人證詞及證明書，反訴人等與反訴被告及證人均有金錢往來，且
    尚未清償，丁○○亦自承向反訴被告借款金額高達二千一百四十五萬元，因此反
    訴被告以反訴人三人共同基於意圖為自己不法所有之概括犯意，自八十九年二月
    間起，陸續編織各種理由取信反訴被告，使反訴被告陷於錯誤，將款項貸與反訴
    人三人，因認反訴人三人涉犯詐欺罪嫌而提起自訴，並非純屬虛構，自難認反訴
    被告有故意捏造之行為，反訴被告之行為即與誣告罪之構成要件不符。次查，丁○○於九十年二月十九日提出之答辯狀自承伊自八十九年二月中旬起開始向反訴
    被告借款，反訴被告自八十九年四月十五日至同年八月十四日止，匯入伊設於前
    開帳戶之金額共有二千一百四十五萬元，而伊僅償還九百三十一萬四千四百四十
    元等語；又依前述答辯狀附件二匯款明細表所載，丁○○於上開期間，連續借貸
    達三十四次之多，借貸時間係重疊；又其自首偽造有價證券中自承：伊初期開設
    服飾精品店，係小本經營，資金週轉並無困難，至八十七年三月間，伊想擴大營
    業，並大量進口貨品銷售，須較大資金，想靠自己創業，乃申請支票使用，所需
    資金即以支票向外調借週轉等語，有自首狀在卷可憑，是其之借貸行為並非缺乏
    慎重而輕率之決定，亦顯非屬需要金錢之急迫情形。又丁○○於本院九十年二月
    十九日審理時陳稱：反訴被告要求借一百萬元，半個月須支付三十五萬元利息；
    於本院九十年四月二十三日審理時稱：伊向反訴被告借二十萬元，反訴被告給十
    八萬元，要求二個月後還；於前開自首狀中表示：伊在反訴被告主動表示願借貸
    資金與伊週轉下，陸續向反訴被告借貸資金，利息每十萬元每月三萬元以上；再
    者依反訴人等提出其自行製作之本金利息明細指出：八十九年四月一日反訴被告
    收受二十萬元，其中本金十八萬元，八十九年四月十五日反訴被告收受二十萬元
    ，其中本金部分亦為十八萬元，八十九年四月十二日反訴被告匯款四十萬元本金
    與丁○○，丁○○簽發同年五月十二日面額二十五萬元及同年月十五日面額二十
    四萬元之支票二紙，並由反訴被告兌領；八十九年四月二十四日反訴被告匯款四
    十九萬元本金，丁○○於同年五月十五日及五月十七日分別讓其兌領三十三萬元
    及二十五萬元；八十九年四月二十八日反訴被告匯款四十萬元，丁○○於同年五
    月十七日、五月二十日、五月二十八日分別讓其兌領二十五萬元、十八萬元及十
    萬元；八十九年五月二日反訴被告匯款二十五萬元，丁○○以客票讓其兌領八萬
    元利息；八十九年五月十二日反訴被告匯款四十七萬元，丁○○於同年六月五日
    、六月六日分別讓其兌領四十五萬元、十四萬元；八十九年五月二十二日反訴被
    告匯款六十五萬元，丁○○於同年六月五日、六月十日、六月十三日、六月十四
    日分別讓其兌領二十五萬元、二十萬元、十五萬元、七萬元，另客票十四萬元；
    八十九年五月二十四日及二十五日反訴被告共匯款一百二十萬元，丁○○於同年
    六月十五日起至六月三十日止，共讓其兌領一百七十一萬元；八十九年五月二十
    九日反訴被告匯款一百萬元，丁○○於同年六月三十日起至七月二十日止，共讓
    其兌領一百四十五萬元；八十九年六月二日反訴被告匯款一百十萬元，丁○○於
    同年七月二十一日起至八月十日止，共讓其兌領一百四十七萬元，有該明細表在
    卷可稽，查丁○○就反訴被告借錢之利息或利率，前後說詞不一，所計算之利率
    亦不一致，是無法以其前開資金往來，作為認定不利於反訴被告之證據；參以丁○○自承其借款金額共有二千一百四十五萬元，僅償還九百三十一萬四千四百四
    十元等語，反訴被告受償之金額尚不及本金，亦難認反訴被告有何重利行為。至
    於反訴人認反訴被告持有丁○○簽發，尚未兌現之票據金額高達一千七百四十九
    萬元，連同已兌現之九百三十一萬四千四百四十元，比較借款金額，確有重利云
    云，惟按重利係以取得與原本顯不相當之利息為構成要件，自無從以反訴被告持
    有之未兌現及已兌現之支票面額總數推論其有重利犯行。
四、綜上所述，本院復查無其他證據足資證明反訴被告有誣告或重利之犯行，既不能
    證明反訴被告有反訴人所指之犯行，揆諸上揭刑事訴訟法及判解之規定，依法應
    為無罪之諭知。
據上論斷，應依刑事訴訟法第三百四十三條、第三百零一條第一項、第三百三十九條
，判決如主文。
中      華      民      國    九十      年      六      月    十八      日
                                      臺灣臺中地方法院刑事第七庭
                                          法  官  林  郁  婷
右正本證明與原本無異。
如不服本判決，應於送達後十日內向本院提出上訴狀 （須附繕本） ，上訴於台灣高
等法院台中分院。
                                        書記官
中      華      民      國      九十      年      六      月    十八    日


司法院資訊處製作；財團法人民間司法改革基金會備份。
